臺灣高等法院臺南分院刑事判決　 96年度交上更(一)字第147號
上　訴　人　臺灣嘉義地方法院檢察署檢察官
被　　　告　乙○○
　　　　　　　　　　35號
上列上訴人因被告過失致死等案件，不服臺灣嘉義地方法院92年
度交訴字第56號中華民國93年3月31日第一審判決（起訴案號：
臺灣嘉義地方法院檢察署（92年度偵字第6378號），提起上訴，
判決後，經最高法院發回，本院判決如下：
    主  文
上訴駁回。
    理  由
一、公訴要旨：
（一）起訴事實：被告乙○○係聯結車司機，為從事駕駛業務之
      人，於民國（下同）91年11月19日下午9時55分許，駕駛
      車牌號碼ＩＮ─六○七號聯結車（子車車牌號碼ＰＰ─四
      ○號），搭載其妻周月圓，載運塑膠粒，沿省道臺一線公
      路由北往南方向行駛，欲前往臺南縣仁德鄉交貨，途經嘉
      義縣大林鎮○○○○路南向二百四十四點七公里處時，本
      應注意車前狀況，並隨時採取必要之安全措施，又除準備
      停車或臨時停車外，不得駛出路面邊線或跨越兩條車道行
      駛，而依當時情形，又無不能注意之情形，適有許登耀騎
      乘車牌號碼ＭＫＬ─五八七號重型機車，沿臺一線公路機
      車優先道在同一路段行駛，被告乙○○竟疏未注意，貿然
      前行，自外側車道跨越機車優先道，不慎擦撞許登耀所駕
      駛前開重型機車，致許登耀人車倒地，受有頭胸部挫傷、
      顱內出血等致命傷害，雖經送醫急救，仍因傷重，延至同
      年月20日零時10分不治死亡。而被告乙○○於肇事後未下
      車察看，竟迅即駕車逃逸，嗣為目擊者記下車號後報警循
      線查獲。
（二）起訴法條：刑法第276條第2項、第185條之4。
（三）起訴證據：
      1.目擊證人陳玠竹之證述。
      2.告訴人甲○○之告訴。
      3.道路交通事故調查報告表、大林慈濟醫院診斷證明書、
        現場及車輛照片、勘驗筆錄、相驗屍體證明書、驗斷書
        。
二、本院之判斷
（一）按犯罪事實應依證據認定之，無證據不得認定犯罪事實；
      又不能證明被告犯罪者，應諭知被告無罪之判決，刑事訴
      訟法第154條第2項、刑事訴訟法第301條第1項分別定有明
      文。又事實之認定，應憑證據，如未能發現相當證據，或
      證據不足以證明，自不能以推測或擬制之方法，為裁判基
      礎（最高法院40年度台上字第86號判例意旨參照）。再者
      ，認定不利於被告之事實，須依積極證據，苟積極證據不
      足為不利於被告事實之認定時，即應為有利於被告之認定
      ，更不必有何有利之證據（最高法院30年度上字第816號
      判例意旨參照）；而所謂「積極證據足為不利於被告事實
      之認定」係指據為訴訟上證明之全盤證據資料，在客觀上
      已達於通常一般之人均不致於有所懷疑，而得確信被告確
      曾犯罪之程度者，若未達到此一程度，而有合理性懷疑之
      存在時，即無從為有罪之認定（最高法院76年度台上字第
      4986號判例意旨參照）。
（二）訊據被告乙○○固不否認被害人許登耀騎乘前揭機車，於
      前揭時、地，人車倒地，受有頭胸部挫傷、顱內出血等致
      命傷害，經送醫傷重不治死亡之情，然堅決否認前揭犯行
      ，辯稱：伊不確定伊的聯結車有無與被害人機車發生擦撞
      ，伊不知道有發生車禍，又伊當時不知道被害人機車倒地
      ，始未剎車，伊並無逃逸，伊不知道有沒有過失，伊因有
      保險，為了省事，在過失未明之前，伊就與被害人家屬達
      成和解等語。
（三）經查：
    1.ａ證人陳玠竹於91年11月19日第一次警訊時，係供證：「
        （何時何地發生？）於91年11月19日21時55五分許在嘉
        義縣台一線南下車道２４４．７公里處發生的」、「（
        當時詳細情形請詳述？）當時我駕車沿台一線由斗南往
        大林方向行駛，跟在一部大型聯結車後方，至肇事時地
        ，我看見該部聯結車右側中間部分產生火花，接著就看
        見一部機車及一名機車騎士倒地，但該部聯結車並未下
        車處理，繼續往前行駛，於是我緊跟在後，將車牌記下
        ，到大林鎮後前往大林消防隊報案請求處理」等語（見
        相驗卷5頁所附警卷）。
      ｂ嗣於91年11月20日第二次警訊時，則供證：「（你在何
        時、何地、尾隨該ＰＰ－４０號拖車？）我在發生肇事
        前不久，就在雲林縣大埤鄉豐田工業區前（由此向南行
        駛在台一線省道），尾隨該部ＰＰ－４０拖車，但該車
        駕駛不知為何無法穩定行駛，且略有蛇行，我一直超越
        不過他，所以跟在他後面尾隨行駛」、「（你如何確定
        為該車肇事？）我看到該車之火花外，又有看到該機車
        及人倒地，且該ＰＰ－４０號拖車前方並無其他任何一
        部車輛，我見該拖車未立即下車查看，又以高速行駛，
        我就駕車在後方追逐，該車連續闖紅燈直行，我追了約
        兩公里至大林鎮○○路後，我就轉向警方報案」、「（
        該車肇事前後速度約多少？）答：該車肇事前後時速都
        在８０、９０公里」、「（該車肇事地點時，所行駛之
        車道？）在肇事前路段，該車是在外側快車道，但至肇
        事地點時，是否偏離至慢車道，我無法確定」、「（該
        車肇事後是否曾踩剎車？）我無法確認該ＰＰ－４０號
        拖車是否曾緊急剎車」、「（經警於今（２０日）下午
        會同你前往嘉義縣台一線２４４．７公里處許登輝意外
        死亡地點，該處是否即是你發現ＰＰ－４０後拖車刮起
        火花及機車、騎士倒地之地點）答：就是該地點」等語
       （見相驗卷38、39頁）。
      ｃ迨於偵查中，則供證；「（你是否於91年11月19日晚上
        目睹許登耀車禍情形？）當天我開車沿縱貫路斗南往大
        林方向行駛，跟在一台連結車後面，我想超車但超不過
        去，那部聯結車開在外線車道，快到大林糖廠附近時我
        有看到聯結車右後輪接近地面有擦出火花，我當時大約
        離他三部車距離，我開到聯結車擦出火花的位置就看到
        一個人及機車倒在地上，我對那聯結車閃大燈及按喇叭
        但對方都沒有回應，當時我左側一部深藍色福特天王星
        自小客車駕駛搖下車窗，叫我去追那部聯結車他要去報
        案，後來在派出所有遇到那個駕駛，我追到大林新光人
        壽大樓附近，我就去找派出所報案，我追那聯結車時一
        路按喇叭但對方一直不理。當時追他時速約八、九十公
        里，當時路上還有其他車輛，那是九點接近10點的事。
        我追聯結車時沒有看到駕駛的臉孔，我曾追他至聯結車
        駕駛座旁一直猛按喇叭。他還是不理」、「（當時有無
        看到聯結車的車牌？）有。我在超到聯結車駕駛座旁時
        有抄下聯結車車門上所寫的車牌號碼。也有記下後面拖
        車的號碼」、「當時是否有其他聯結車經過？）應該沒
        有，我當時一直緊跟那部聯結車」等語（見6378號偵卷
        9、10頁）。
      ｄ嗣於原審時，則又供證：「（91年11月19日下午 9時多
        許當時你人在何處？）我在省道台一線公路開車」、「
        （當時有發生特別的事情？）當時我跟在一台聯結車後
        面」、「（當時幾線道？）車輛行駛是二車道，我當時
        行駛在外車道」、「（當時聯結車行駛何車道？）他在
        我的前方外車道，也行駛在外車道」、「（當時車速？
        ）應該蠻快，大概七、八十」、「（之後發生何事？）
        晚上很明顯，有看到路旁右前方有一道火花出來」、「
        （火花出在何處？）後面那一結」、「（何車輪處？）
        右後車輪處」、「（你跟在聯結車後，聯結車剎車燈有
        無亮起？）我沒有注意」、「（有無感覺聯結車慢下來
        ？）沒有」、「（聯結車的車身有無偏離？）不記得」
        、「（火花後，有無看如何發生？）我看到一台機車有
        人倒在那裡」、「（後來如何？）我有向聯結車閃大燈
        按喇叭連續數次」、「（你是一直跟在聯結車後面？）
        我有超到聯結車內線，並猛按喇叭，幾乎與聯結車駕駛
        座並行，前面有一台轎車也有按喇叭」、「（聯結車有
        無停車？）沒有」、「（聯結車發生事故後，車速如何
        ？）一直維持七、八十」、「（當時距離前後車，多遠
        ？）我是箱型車，從斗南就跟著聯結車，我距離聯結車
        約十幾米」、「（發現火花後，聯結車有無剎車？）我
        不記得」、「（看到火花後，你有無踩剎車？）我看到
        火花後，我有踩剎車」、「（當時有無心想，聯結車有
        撞到人？）我旁邊內側快車道上的司機說有撞到人，叫
        我趕快去追，旁邊的車與我將近平行，火花很大」、「
        （有無看到二部車擦撞？）當時很暗看不到」、「（當
        時被告的車是否在外線，有無進入機車道？）我要超車
        ，超過不去，車也蠻多的，我沒有特別注意聯結車有無
        開到機車道」、「（火花是兩車擦撞的火花還是機車倒
        地的火花？）火花我沒有辦法判斷」、「（是不是記得
        聯結車有無剎車，還是忘了？）我已忘了」、「 (你是
        踩剎車，才去追聯結車？）我即踩一下剎車，看一下機
        車，就馬上去追聯結車了，幾秒的時間而已」、「 (有
        無看到聯結車有停下來？）沒有」、「（你踩剎車時，
        聯結車是否繼續往前？聯結車往前的速度？ )以同樣的
        速度往前」、「（你追到聯結車的駕駛座時，被告的反
        應？）我看不到」等語（見原審卷53至60頁）。
      ｅ綜上，證人陳玠竹固有看到火花，惟其並無法判斷該火
        花是兩車擦撞的火花還是機車倒地的火花，且於肇事地
        點證人陳玠竹亦無法確定被告聯結車是否有偏離至慢車
        道之事實，從而依證人陳玠竹之證述，並無法認定被告
        所駕駛之聯結車有偏離至慢車道而與被害人機車發生擦
        撞之事實。
    2.證人陳玠竹雖證述：「... 當時我左側一部深藍色福特天
      王星自小客車駕駛搖下車窗，叫我去追那部聯結車他要去
      報案，後來在派出所有遇到那個駕駛，... 」等語，惟經
      本院函詢結果並無駕駛深藍色福特天王星自小客車司機至
      溝被派出所報案，此有嘉義縣警察局民雄分局函在卷可稽
      （見本院卷37頁），此部分已無從進一步追查，併此敘明
      。
    3.又經警方採驗結果，被告前揭聯結車（非子車部分）之右
      前外側車輪（即相驗卷81頁所稱之編號一輪胎），雖有一
      處疑似擦撞點之粗短痕跡，被告前揭子車之右前外側車輪
      （即相驗卷85頁所稱之編號四輪胎），雖有三處疑似擦撞
      點之細長圓弧痕跡，有照片七張附卷可憑（見相驗卷82、
      85至87頁），惟查無確切之證據可認該等痕跡均係或何者
      係被告車輛與被害人機車擦撞所致，故在無法認定兩車擦
      撞部位情形下，亦無由認為兩車確曾發生擦撞。
    4.警方於事故當晚，在事故地點之外側快車道上（即距離快
      慢車道分隔線內側之零點六公尺處），採得與快慢車道分
      隔線平行之長約八點一公尺、寬約十六公分（前揭零點六
      公尺之距離已含此十六公分）之剎車痕一道，又於事故翌
      日中午，在事故地點之機車優先道上（即距離快慢車道分
      隔線外側之一點八公尺處），採得與快慢車道分隔線平行
      之長約八點一公尺、寬約十二公分（前揭一點八公尺之距
      離已含此十二公分）之剎車痕一道，亦即分佈外側快車道
      及機車優先道上之該二道煞車痕之距離為二點四公尺（零
      點六公尺加上一點八公尺），有道路交通事故調查報告表
      、調查補充資料表及現場照片（見相驗卷11、37、41至58
      頁）可稽，雖然檢察官於該中午勘驗被告聯結車，發現被
      告前揭子車之兩邊後輪外側實距約為二點四公尺、單輪寬
      約十七公分之情，有勘驗現場筆錄（見相驗卷21至23頁）
      及前揭現場照片足憑，惟被告業已否認當時曾有煞車之行
      為，又前揭二道煞車痕之寬度各係十六公分及十二公分，
      相差四公分，亦均與被告子車單輪之十七公分寬度不符，
      難認該二道煞車痕屬同一車輛者或屬被告子車之煞車痕，
      且警方僅於事故現場採得前揭二道煞車痕，並非四道煞車
      痕，亦與被告子車前後之輪胎皆係四輪（亦即左右兩邊均
      為一組二輪）之情未合，復徵諸事故地點乃省道台一線，
      交通繁忙，過往之聯結車甚多，均有可能造成前揭煞車痕
      ，實難憑前揭二道煞車痕相距之寬度（即二點四公尺）與
      被告前揭子車兩邊後輪外側實距之寬度相同，即認前揭二
      道煞車痕是被告車輛煞車所為者。
    5.又證人陳玠竹於警、偵訊及原審審理中迭次陳稱：伊當時
      駕車行駛外側快車道，被告聯結車也在前方外側快車道，
      沿路車輛蠻多，伊有要超越被告聯結車，但都無法超越，
      伊沒注意被告聯結車有無開到機車優先道，伊有注意前揭
      火花，有踩煞車，但不知道被告有無煞車等語（見相驗卷
      39頁，偵查卷9頁、原審卷53至59頁），如前所述，堪信
      被告聯結車應係均行駛於外側快車道（寬為三點八公尺）
      ，方使證人陳玠竹所駕之廂型車並無空隙超車，亦即被告
      聯結車若曾依前揭二道煞車痕之軌跡，行駛至機車優先道
      上（佔用機車優先道寬約一點八公尺），則證人陳玠竹當
      可依外側快車道所空出之寬約三點公尺之車道超車，是證
      人陳玠竹之證言亦無法證明前揭二道煞車痕係被告聯結車
      行駛至機車優先道（慢車道）而造成者。
    6.另依前揭事故調查報告表及調查補充資料表所示，前揭二
      道煞車痕前方僅十點二公尺處之機車優先道上，有被害人
      機車倒地之刮地痕一條，總長為二十五點八公尺，自距離
      快慢車道分隔線（寬二點八公尺）外側之零點三公尺處向
      右前方（即向路旁）延伸，至路面邊線而止，經對照被告
      聯結車（不含子車部分）之長度即達十餘公尺（有車身照
      片二張附於前揭相驗卷79頁可佐）之情而觀，顯然在前揭
      煞車痕與刮地痕間之十點二公尺長度，並無法容納長達十
      餘公尺之被告聯結車（不含子車部分），由此當可知前揭
      二道煞車痕應非被告前揭子車之車輪所造成者。是既無法
      認定前揭二道煞車痕係被告車輛煞車所造成者，則公訴人
      認為被告車輛當時自外側快車道跨越機車優先道行駛，不
      慎擦撞被害人機車云云，自非可採。
    7.雖證人即民雄分局刑案鑑識警員楊垂周於原審供證：伊比
      較懷疑四號、有大面積圓弧擦痕，並把機車牽到四號旁作
      高度比對，高度相當，聯結車有四個輪子，如果輪胎充氣
      量不一，也有可能只有留下兩條剎車痕，伊懷疑是四號擦
      撞到，因與機車的手把高度相當等語（見原審卷64至66頁
      ）。然其同時亦證稱：伊沒有比對採集，只針對可疑的編
      號一、四上的可疑擦撞點，只採集塑膠樣本，刑事組建檔
      不足，這部分鑑定無效等語（見同上筆錄）。此外，再參
      之證人即警員林峻億於原審中亦證述：沒有辦法確定擦撞
      部位等語以觀（見原審卷66頁）；是證人楊垂周上開所為
      可能只留下兩條剎車痕後懷疑聯結車之四號輪胎撞到云云
      ，僅係個人意見及推測之詞，依刑事訴訟法第160條之規
      定，尚難採為不利於被告之論證基礎。
    8.被告自始即否認當時知悉被害人機車倒地之事，而證人陳
      玠竹於警偵訊時及審理中雖證稱：當時我駕車自後追趕被
      告車輛，追至接近被告聯結車駕駛座處，多次按鳴喇叭及
      閃爍大燈向被告示意，被告並未停車，仍高速離去，我追
      約兩公里後，就轉向警方報案等語（見相驗卷5頁背面、
      38頁背面、39頁，偵查卷9頁、原審卷53至60頁），惟證
      人陳玠竹於審理中亦證承：但是當時我看不到被告在駕駛
      座的反應之情（見原審卷59頁），而被告於原審復辯稱：
      當時有小客車向伊閃大燈，伊以為只是小客車要超車等語
      （見原審卷58頁），徵諸上開論證，又無法認定被告車輛
      有與被害人機車發生擦撞，是被告所辯不知被害人機車倒
      地，絕非逃逸之情，並非不可採。
    9.綜上所述，依本件全部證據資料，本院尚無從獲得確切而
      無可懷疑之心證認為被告確有公訴意旨所指之業務過失致
      死及肇事逃逸犯行，自屬不能證明被告犯罪。
三、原審因以不能證明被告犯罪，而為被告無罪之判決，並無不
    當，檢察官上訴意旨仍執前詞指摘原判決不當，核無理由，
    應予駁回。
四、適用法條：刑事訴訟法第368條。
本案經檢察官吳忠賢到庭執行職務。
中　　華　　民　　國　　96　　年　　7 　　月　　18　　日
                  刑事第三庭    審判長法　官  陳義仲
                                      法　官  宋明蒼
                                      法　官  蔡勝雄
以上正本證明與原本無異。
檢察官如不服本判決應於收受本判決後十日內向本院提出上訴書
，其未敘述上訴理由者並得於提起上訴後十日內向本院補提理由
書。
　　　　　　　　　　　　　　　　　　　書記官  汪姿秀
中　　華　　民　　國　　96　　年　　7 　　月　　19　　日
